【裁判字號】    98,行專訴,81
【裁判日期】    990225
【裁判案由】    新型專利舉發
【裁判全文】
智慧財產法院行政判決
                                    98年度行專訴字第81號
                                      99年2月4日辯論終結
原      告  建準電機工業股份有限公司
訴訟代理人  陳啟舜 律師
複代理人    錢師風 律師
被      告  經濟部
代  表  人  甲○○（部長）住同.
訴訟代理人  丙○○
參  加  人  台達電子工業股份有限公司
代  表  人  乙○○
訴訟代理人  蔡清福律師
            洪順玉律師
上列當事人間因新型專利舉發事件，原告不服經濟部中華民國98
年6 月19日經訴字第09806113940 號訴願決定，提起行政訴訟，
並經本院裁定命參加人獨立參加本件被告之訴訟。本院判決如下
：
    主  文
原告之訴駁回。
訴訟費用由原告負擔。
    事實及理由
一、程序事項：被告之代表人於起訴時為尹啟銘，嗣於本院審理
    期間變更為甲○○，並經上開代表人於民國98年10月7 日具
    狀聲明承受訴訟在卷（見本院卷第111 頁），經核並無不合
    ，應予准許。
二、事實概要：參加人於85年2 月1 日以「導流裝置」向原處分
    機關經濟部中央標準局（於88年1 月26日改制為經濟部智慧
    財產局）申請新型專利，經該局編為第85201771號審查，准
    予專利，並於公告期滿後發給新型第154690號專利證書（下
    稱系爭專利）。嗣原告提出引證1 之美國第2,315,407 號專
    利案、引證2 之美國第4,470,753 號專利案、引證3 之日本
    昭00-000000 號專利案及引證4 之法國第1.376.180 號專利
    案之中外文資料（即舉發證據1 至舉發證據12），主張系爭
    專利違反核准時專利法第98條第2 項之規定，不符新型專利
    要件，對之提起舉發。案經原處分機關審查，認系爭專利申
    請專利範圍第1 、2 、3 、4 、7 、9 、10及11項之技術內
    容均已揭露於引證3 ，又系爭專利申請專利範圍第5 、6 項
    之技術內容已揭露於系爭專利之先前技術中，而系爭專利申
    請專利範圍第8 項之技術內容已揭露於引證3 及引證4 ，故
    不具進步性，惟引證4 將熱氣流排出技術不若系爭專利之導
    流裝置具功效增進，不足證明系爭專利不具進步性等為由，
    以95年11月21日（95）智專三(二)04060 字第09520978500 號
    專利舉發審定書為「舉發成立，應撤銷專利權。」之處分。
    嗣參加人不服，提起訴願，案經被告審議，認參加人因信賴
    原處分機關95年7 月13日通知補正函，乃於95年8 月7 日就
    系爭專利申請專利範圍更正本僅刪除「自我補償」部分，卻
    遭原處分機關為不准更正之處分，有違誠信原則，且原處分
    機關既認引證3 及引證4 足證系爭專利申請專利範圍第8 項
    不具進步性，顯與其另認引證4 無法證明系爭專利不具進步
    性互有矛盾，復以原處分機關就關係人（即本件原告）未主
    張之證據即系爭專利之先前技術審查，認其已揭示系爭專利
    申請專利範圍第5 及6 項之技術內容，已超出關係人所提出
    之舉發證據範圍，況引證3 及引證4 之中文節譯本及與系爭
    專利圖式比對圖（即舉發證據10至舉發證據12）並未提出予
    參加人為由，以96年5 月14日經訴字第09606067440 號訴願
    決定書為「原處分撤銷，由原處分機關另為適法之處分」之
    決定，原告不服，提起行政訴訟，經臺北高等行政法院以97
    年1 月30日96年度訴字第1875號判決駁回原告之訴，原告就
    上開判決並未提起上訴。嗣原告於97年2 月29日向原處分機
    關提出舉發補充理由書，並以系爭專利說明書及第1 、2 、
    7 、9 圖所揭示習用「單側入風型鼓風機」及「雙面入風型
    鼓風機」構造為引證5 ，案經原處分機關依上開被告之訴願
    決定及臺北高等行政法院判決意旨，於97年9 月26日以（97
    ）智專三(二)04060 字第09720513570 號專利舉發審定書為「
    舉發不成立」之處分。原告不服，提起訴願，經訴願機關為
    撤銷原處分，發回原處分機關另為適法處分之決定，原告就
    訴願決定之主文雖無異見，惟就訴願決定之理由並未甘服，
    遂向本院提起行政訴訟。本院因認本件訴訟之結果，參加人
    之權利或法律上利益將受損害，爰依行政訴訟法第42條第1
    項規定，依職權裁定命參加人獨立參加。
三、本件原告主張：
  (一)系爭專利申請專利範圍共計11項，第1 項為獨立項，其餘為
    附屬項。系爭專利申請專利範圍第1 項為「一種導流裝置，
    其係可導引氣流至一離心方向，該導流裝置包括：一輪葉結
    構，藉由其轉動而將氣流導引入該導流裝置中，並使引入之
    氣流依該特定方向行進；以及一導流結構，設置於該氣流之
    行進路線中，藉由其導流而使氣流流場可因應入風之環境而
    改變，俾以維持該導流裝置之氣流流量。」。又系爭專利之
    「平面型之長條狀物」即與引證1 所揭露之「肋條」相同，
    該引證1 之「肋條」縱如原處分機關所認定係用以支撐強化
    扇輪之結構，然該引證1 之「肋條」與系爭專利之「平面型
    之長條狀物」亦具有相同之作用與效果，此應為系爭專利行
    為時專利審查基準補充規定，係自該引證1 所記載的事項可
    導出之事項，亦可作為「已見於刊物之技術」之認定基礎，
    足見原處分機關之認定顯有違誤。是引證1 既可證系爭專利
    申請專利範圍第1 項不具進步性，則被告及原處分機關認定
    引證1 未揭露系爭專利申請專利範圍第1 項「導流結構係設
    置於氣流之行進路線中，藉由其導流而使氣流流場可因應入
    風之環境而改變」之結構特徵，已違反經驗法則及論理法則
    。
  (二)依系爭專利說明書可知，系爭專利之導流結構係可為一曲面
    型、斜面型、弧面型或平面型之結構物，其中該導流結構係
    可為一鏤空之輪輻，藉由該導流結構可使原本於習用者中分
    隔成為兩股之氣流流場相互連通。而引證2 係揭示「一殼體
    設有一入風口及一出風口。一扇輪具有一輪轂及一扇環，該
    輪轂及扇環係藉由一間隔件相互連接，該扇環設有數個扇葉
    ，該間隔件具有數個開口且設有數個輪輻，該扇葉對應該殼
    體之後側牆的部分係暴露於來自入風口之氣流，以便所吸入
    之空氣不僅受到對應該驅動馬達之區域的限制。該間隔件之
    開口於該部分氣流及／或部分扇輪之間的吸入側產生一壓力
    平衡，以便藉由輸入之氣流恢復該扇輪中之對稱性。」等技
    術內容。原處分機關既已認定引證2 間隔物上之開孔主要係
    將流經馬達之熱氣流排出，則引證2 之「輪輻、開口」係如
    其第1 、7 及8 圖所示，該引證2 係設置於該氣流之行進路
    線中，且可以使該氣流流場因應入風之環境而改變，足見引
    證2 可證明系爭專利申請專利範圍第1 項不具進步性。詎被
    告及原處分機關認定引證2 未揭露系爭專利申請專利範圍第
    1 項「導流結構係設置於氣流之行進路線中，藉由其導流而
    使氣流流場可因應入風之環境而改變。」之結構特徵，已違
    反經驗法則及論理法則。
  (三)由系爭專利申請專利範圍第1 項與引證3 相對應技術之比對
    可知，系爭專利係「一種導流裝置，其係可導引氣流至一離
    心方向，該導流裝置包括：一輪葉結構，藉由其轉動而將氣
    流導引入該導流裝置中，並使引入之氣流依該特定方向行進
    ；以及一導流結構，設置於該氣流之行進路線中。」，而引
    證3 係「一雙面入風導流裝置，係可導引氣流至一離心方向
    ，該導流裝置包括：一輪葉結構，藉由其轉動而將氣流導引
    入該導流裝置中；並使引入之氣流依該特定方向行進；一導
    流結構，設置於該氣流之行進路線中。」，足見系爭專利之
    導流裝置與引證3 之雙面入風導流裝置，幾乎完全相同，此
    亦經原處分機關所肯認。是引證3 可證系爭專利申請專利範
    圍第1 項不具進步性。且系爭專利已違反核准時專利法第98
    條第2 項規定等情。並聲明求為判決：1.原處分及訴願決定
    均撤銷。2.被告對第85201771號新型專利案應為舉發成立之
    處分。
四、被告則以：
  (一)系爭專利之導流裝置包括一導流結構，設置於該氣流之行進
    路線中，藉由其導流而使氣流流場可因應入風之環境而改變
    ，俾以維持該導流裝置之氣流流量。系爭專利之導流功效非
    引證1 、引證2 及引證4 之專利所能預期，故引證1 、引證
    2 及引證4 之專利不足以證明系爭專利申請專利範圍第1 項
    不具進步性。又引證3 之專利所揭露者係一橫流扇，其在封
    閉之主板上具有多層葉片，並藉由複數個加強肋連結輪殼及
    側板，以達成支撐強化作用，其並未揭示如系爭專利導流裝
    置係設置於氣流之行進路線中，藉由其導流而使氣流流場可
    因應入風之環境而改變，使分隔之氣流流場相互流通及調整
    入氣氣流流場，以消除習知技術之流場死角問題，並使輪葉
    結構之全部葉片充分發揮，進而維持該導流裝置之氣流流場
    等技術特徵，且引證3 之專利圖式第1 圖及第6 圖所示其鼓
    風機底部完全為底板所封閉，不可能形成雙面入風。系爭專
    利之導流功效非引證3 之專利所能預期，故引證3 之專利不
    足以證明系爭專利申請專利範圍第1 項不具進步性。至系爭
    專利申請專利範圍第2 至11項附屬項係依附於第1 項獨立項
    ，其係就第1 項獨立項之特徵部分技術內容等詳細加以界定
    ，均在限縮第1 項獨立項之範圍，而引證1 至引證4 之專利
    既不足以證明系爭專利申請專利範圍第1 項不具進步性，自
    不足以證明系爭專利申請專利範圍第2 項至第11項不具進步
    性。
  (二)原告於97年2 月29日提出舉發補充理由書及引證5 ，並主張
    組合引證3 及引證5 可證明系爭專利申請專利範圍第5 項不
    具進步性，而組合引證3 及引證5 可證明系爭專利申請專利
    範圍第6 項不具進步性，至組合引證3 及引證4 之「圖式第
    2 圖之12（導流結構）揭示為一平面型之結構物」片斷技術
    手段，可證明系爭專利申請專利範圍第8 項不具進步性。其
    列表部分之主張與「肆、詳細理由」中之主張並不一致，惟
    原處分機關於原處分理由(九)僅敘明組合引證3 及引證5 或組
    合引證3 及引證4 皆不足以證明系爭專利申請專利範圍第5
    、6 、8 項不具進步性（即列表部分），原處分機關就此部
    分即有漏未審酌之違法。
  (三)原處分機關就上開訴願決定雖於理由欄中認定系爭專利與引
    證1 、引證2 及引證4 之組合，或與引證3 相比較，認引證
    案不足以證明系爭專利不具進步性（即同意原處分之部分審
    定理由），惟原處分既有漏未審酌之違法，自應予以撤銷。
    又上開訴願決定係「原處分撤銷，由原處分機關另為適法之
    處分。」，乃將原處分全部撤銷，並責由原處分機關重行審
    酌，另為適法之處分，並非就原處分為「一部分撤銷，一部
    分駁回」之決定。且該訴願決定係依原告於訴願理由書之主
    張所為者，應符合其提起訴願之目的，對原告並無不利，則
    原告提起本件行政訴訟，應非欲改變原決定「原處分撤銷」
    之結果。再者，被告之訴願決定縱於理由欄中就本件舉發案
    部分爭點對原告似為不利之認定，惟原處分既經撤銷而不存
    在，原告如對原處分機關另為適法之新處分有所不服，仍得
    對該新處分依法提起訴願及行政訴訟。足見本件訴願決定對
    原告之權利或利益並無直接不利之影響，被告自無提起行政
    訴訟之餘地，茲為抗辯。並聲明駁回原告之訴。
五、參加人主張：參加人與原告就本案之民事部分已在談和解，
    並聲明駁回原告之訴。
六、依兩造上開陳述，可知本件兩造之爭點主要為：本件訴願決
    定是否對原告不利，原告得否提起本件訴訟？原告所提出之
    引證1 可否證明參加人之系爭專利申請專利範圍第1 項不具
    進步性？原告所提出之引證2 可否證明參加人之系爭專利申
    請專利範圍第1 項不具進步性？原告所提出之引證3 可否證
    明參加人之系爭專利申請專利範圍第1 項不具進步性？茲分
    述如下：
  (一)按凡對物品之形狀、構造或裝置之創作或改良，而可供產業
    上利用者，得依法申請取得新型專利，固為系爭專利核准時
    專利法第97條及第98條第1 項所明定。惟其新型如「係運用
    申請前既有之技術或知識，而為熟習該項技術者所能輕易完
    成且未能增進功效時」，仍不得依法申請取得新型專利，復
    為同法第98條第2項所明定。次按人民因中央或地方機關對
    其依法申請之案件，予以駁回，認為其權利或法律上利益受
    違法損害者，經依訴願程序後，得向高等行政法院提起請求
    該機關應為行政處分或應為特定內容之行政處分之訴訟，行
    政訴訟法第5條第2項亦設有規定。
  (二)查本件原告前向原處分機關（即經濟部智慧財產局）提出舉
    發，主張參加人於85年2月1日以「導流裝置」向原處分機關
    所申請、經該局編為第00000000號審查，並於公告期滿後發
    給新型第154690號專利證書之系爭專利有違反核准時專利法
    第98條第2項之規定，不符新型專利要件，請求撤銷系爭專
    利，經原處分機關審查後，認系爭專利申請專利範圍第1、
    2、3、4、7、9、10及11項之技術內容確已揭露於引證3，又
    系爭專利申請專利範圍第5、6項之技術內容已揭露於系爭專
    利之先前技術中，而系爭專利申請專利範圍第8項之技術內
    容已揭露於引證3及引證4，故不具進步性，惟引證4將熱氣
    流排出技術不若系爭專利之導流裝置具功效增進，不足證明
    系爭專利不具進步性等為由，為「舉發成立，應撤銷專利權
    」之處分。嗣因參加人不服，提起訴願，經被告審議後，認
    原處分有違法不當之處，而為「原處分撤銷，由原處分機關
    另為適法之處分」之決定，原告不服，提起行政訴訟，經臺
    北高等行政法院以97年1 月30日96年度訴字第1875號判決駁
    回原告之訴，原告就上開判決並未提起上訴。嗣原告另向原
    處分機關提出舉發補充理由書，同時補充新證據，請求撤銷
    參加人系爭專利，經原處分機關為「舉發不成立」之處分後
    ，原告不服，提起訴願，經被告為撤銷原處分，發回原處分
    機關另為適法處分之決定。綜觀上情可知，本件原告提起本
    件行政爭訟之目的，係欲課予原處分機關為一定行為之義務
    ，就本案而言，即命原處分機關為撤銷參加人系爭專利權之
    處分。原處分機關所為「舉發不成立」之處分，性質上屬於
    駁回原告申請之不利處分，原告為此提起訴願，其訴願聲明
    為「原處分應予以撤銷；第85201771號導流裝置新型專利權
    應予以撤銷。」，經訴願機關即本件被告審查後作出「撤銷
    原處分，發回原處分機關另為適法處分之決定」之決定，就
    其結果而言，原處分既經被告撤銷，此一結果符合原告提起
    訴願之目的，並無不利。至原告訴願聲明第二項部分，原決
    定雖未明文准許，惟亦未明文駁回，而係將此部分責由原處
    分機關另為適法處分，是以，有關原告此部分之請求其結果
    如何，仍屬未定之天，尚難因此即謂其此部分之請求業遭駁
    回，而得提起行政訴訟。
  (三)原告主張訴願決定之主文對其雖無不利，然訴願決定之理由
    所採見解不符期待，應得作為提起本件行政訴訟之理由云云
    。惟查，原處分既經訴願機關撤銷發回，則原處分機關嗣後
    所為之處分如何，仍屬未定，其結果是否對原告不利，亦屬
    未知，縱認原處分機關嗣後確依訴願決定之理由作出對原告
    不利之處分，且訴願機關仍維持該不利之處分，原告就該不
    利之處分仍有其救濟程序。惟若謂本件訴願之結果，即屬對
    原告申請命行政機關為一定處分之駁回，仍有未洽。本件訴
    願機關之決定既非對原告之申請為駁回之明確表示，依行政
    訴訟法第5 條第2 項規定意旨，其提起本件行政訴訟於法即
    有不合，應予駁回。
七、綜上所述，本件訴願機關之決定性質上既非對原告申請之駁
    回，依法不得提起本件訴訟，原告徒執前詞，聲請撤銷原處
    分及訴願決定，並請求本院命被告對第85201771號新型專利
    案應為舉發成立之處分，為無理由，應予駁回。
八、本件原告之訴應予駁回，既如前述，則其餘爭點即無庸判斷
    ，又兩造其餘主張或答辯，已與本判決結果無影響，爰不予
    一一論列，併此敘明。
據上論結，本件原告之訴為無理由，依智慧財產案件審理法第1
條、行政訴訟法第98條第1 項前段，判決如主文。
中    華    民    國    99    年    2     月    25    日
                    智慧財產法院第一庭
                          審判長法  官  李得灶
                                法  官  林欣蓉
                                法  官  汪漢卿
以上為正本係照原本作成。
如不服本判決，應於送達後20日內，向本院提出上訴狀並表明上
訴理由，如於本判決宣示後送達前提起上訴者，應於判決送達後
20日內補提上訴理由書（須按他造人數附繕本）。
中    華    民    國    99    年    2     月    25    日
                                書記官  邱于婷


司法院資訊處製作；財團法人民間司法改革基金會備份。
